【裁判字號】    99,聲判,16
【裁判日期】    990308
【裁判案由】    聲請交付審判
【裁判全文】
臺灣臺北地方法院刑事裁定              99年度聲判字第16號
聲  請  人  乙○○○
            丙○○
            甲○○
共同代理人  黃觀榮律師
被      告  丁○○
            戊○○
上列聲請人因被告違反信託業法等案件，不服臺灣高等法院檢察
署檢察長於中華民國99年1月6日，99年度上聲議字第120號駁回
聲請再議之處分（原不起訴處分案號：臺灣臺北地方法院檢察署
98年度偵續二字第12號），聲請交付審判，本院裁定如下：
    主  文
聲請駁回。
    理  由
一、按告訴人不服上級法院檢察署檢察長或檢察總長認再議為無
    理由而駁回之處分者，得於接受處分書後10日內委任律師提
    出理由狀，向該管第一審法院聲請交付審判。法院認為交付
    審判之聲請不合法或無理由者，應駁回之；又法院為前項裁
    定前得為必要之調查，刑事訴訟法第258條之1、第258條之3
    第2項前段、第3項，分別定有明文。次按向法院聲請交付審
    判，雖係對於「檢察官不起訴或緩起訴裁量權」制衡之一種
    外部監督機制，然法院就檢察官所為不起訴或緩起訴處分是
    否正確加以審查，以防止檢察機關濫權，依此立法精神，同
    法第258條之3第3項規定，法院審查聲請交付審判案件時「
    得為必要之調查」，其調查證據之範圍，自應以偵查中曾顯
    現之證據為限；而同法第260條對於不起訴處分已確定或緩
    起訴處分期滿未經撤銷者，不得再行起訴之規定，其立法理
    由說明所謂不起訴處分已確定者，包括「聲請法院交付審判
    復經駁回者」之情形在內，是前述「得為必要之調查」，其
    調查證據範圍，更應以偵查中曾顯現之證據為限，不得就聲
    請人新提出之證據再為調查，亦不得蒐集偵查卷以外之證據
    。否則，將與刑事訴訟法第260條之再行起訴規定混淆不清
    ，亦將使法院兼任檢察官之責，而有回復「糾問制度」之虞
    ；況案件一經法院裁定交付審判，即如同檢察官提起公訴般
    ，使案件進入審判程序，則法院裁定交付審判之前提，必須
    偵查卷內所存證據已達刑事訴訟法第251條第1項所謂「足認
    被告有犯罪嫌疑」程度，亦即案件已經跨越起訴門檻，檢察
    官未行起訴情形下而言。縱法院事後審查交付審判案件，對
    於檢察官所認定事實或有不同判斷，但如該案件仍須另行蒐
    證始能判斷應否交付審判者，因交付審判審查制度並無如同
    再議救濟制度得為發回原檢察官續行偵查之設計，法院仍應
    依同法第258條之3第2項前段規定，以聲請無理由裁定駁回
    。
二、本件聲請人即告訴人乙○○○、丙○○、甲○○以被告丁○○、戊○○涉違反信託業法等案件，向臺灣臺北地方法院檢
    察署檢察官提出告訴，經該署檢察官偵查後，於民國96年10
    月27日以96年度偵字第19029號為不起訴處分。聲請人不服
    ，聲請再議，臺灣高等法院檢察署檢察長認聲請人聲請再議
    為有理由，於96年12月4日以96年度上聲議字第6099號命令
    發回續查。臺灣臺北地方法院檢察署檢察官偵查後，再於97
    年4月30日以96年度偵續字第837號為不起訴處分。聲請人不
    服，再聲請再議，臺灣高等法院檢察署檢察長認聲請人聲請
    再議為有理由，於97年6月10日以97年度上聲議字第3121號
    第二次命令發回續查。臺灣臺北地方法院檢察署檢察官續行
    偵查後，於97年12月16日以97年度偵續一字第92號為不起訴
    處分。聲請人不服，第三次提起聲請再議，臺灣高等法院檢
    察署檢察長認聲請人聲請再議為有理由，於98年2月12日以
    98年度上聲議字第1031號命令發回續查，經臺灣臺北地方法
    院檢察署檢察官偵查後，仍於98年5月15日以98年度偵續二
    字第12號為不起訴處分。聲請人不服，乃第四次聲請再議，
    嗣經臺灣高等法院檢察署檢察長於99年1月6日以99年度上聲
    議字第120號認為再議無理由，而為駁回之處分，於99年1
    月14日依法送達。茲聲請人不服臺灣高等法院檢察署檢察長
    駁回再議之處分，經委任律師為代理人，於同年月20日向本
    院聲請交付審判，未逾法定不變期間，合先敘明。
三、聲請人原告訴意旨略以：
    被告丁○○、戊○○曾任富邦銀行安和分行理財專員。明知
    富邦銀行在國內招募各種類型美金債券或基金，不得對委託
    人或受益人有虛偽、詐欺或其他足致他人誤信之行為。竟共
    同意圖為自己不法之所有:
  (一)於92年7、8月間，在位於臺北市○○區○○路4段之富邦銀
    行安和分行，由被告丁○○、戊○○向聲請人乙○○○、甲○○佯稱該行招募之「7年期好利滾滾保息連動式債券」，
    每年固定利率為7.25%，每半年配息1次，而未告以該金融商
    品之風險，亦未交付約定書由聲請人自行研讀，致聲請人乙○○○、甲○○陷於錯誤，而分別投資美金1萬元、2萬元。
  (二)於93年4月間，被告戊○○向聲請人丙○○、甲○○佯稱該
    行招募之「10年期十在優利Ⅵ利率連動式債券」，每年固定
    利率7%，每三個月配息1次，亦未告以相關之風險，致告訴
    人丙○○、甲○○陷於錯誤，分別投資美金10萬元及美金2
    萬元。
  (三)嗣聲請人乙○○○、丙○○、甲○○投資上開債券後，「7
    年期好利滾滾保息連動式債券」第1年上、下半年固均依約
    配息7.25%，但第2年上半年僅配息2.98%，下半年僅配息0.9
    4%，第3年上半年甚至零配息，而「10年期十在優利Ⅵ利率
    連動式債券」前6季固依約配息7%，第7季（95年1月）卻僅
    配息1.07%，第8季甚至零配息，始知受騙，並於95年5月18
    日與富邦銀行終止合約。上開7年期債券，聲請人乙○○○
    僅取回本金美金7,489.6元，聲請人甲○○僅取回本金美金1
    萬4979.21元；10年期債券，聲請人丙○○僅取回本金7萬73
    13.56元，聲請人甲○○僅取回本金1萬5462.71元。因認被
    告丁○○、戊○○均涉有信託業法第23條之罪嫌，而應論以
    同法第49條之罪嫌。
四、臺灣臺北地方法院檢察署檢察官最後一次續行偵查結果略以
    ：
  (一)聲請人乙○○○、丙○○、甲○○確曾投資「7年期好利滾
    滾保息連動式債券」及「10年期十在優利Ⅵ利率連動式債券
    」，且該等投資之產品說明書暨約定書、國外有價證券買賣
    交易指示書、海外有價證券買賣交易申請書，均有風險告知
    一欄，其上載明投資有利率市場風險、資金流動風險、發行
    銀行信用風險及匯率風險，其中利率市場風險更表明：該商
    品之收益取決於6個月其倫敦銀行間拆款利率，存續期間並
    不保證每天一定有利息收益，且可能因發行機構行使提前到
    期的權利，而縮短預期的投資期限等文字記載。
  (二)證人關澤仁證稱：聲請人丙○○、甲○○原簽署之「10年期
    十在優利Ⅵ利率連動式債券」相關文件，遭聲請人原代理人
    郭柏成於94年4月間至富邦銀行安和分行詢問時撕毀等情，
    並據聲請人原代理人郭柏成偵查中坦承:當時確有撕毀1張文
    件乙節相符。堪信富邦銀行安和分行於聲請人丙○○、甲○○決定投資上開金融商品後，確有交付相關文件，作為雙方
    權利義務之準據甚明。參以聲請人乙○○○亦陳稱:「7年期
    好利滾滾何息連動式債券」產品說明暨約定書、國外有價證
    券買賣交易指示書之委託人兼受益人簽章及委託人簽章均係
    親簽，被告戊○○曾至住處之管理員櫃檯找伊，伊將聲請人
    丙○○及甲○○之印章交予被告戊○○，被告戊○○再持印
    章蓋在「10年期十在優利VI利率連動式債券」產品說明書暨
    約定書上等語，則聲請人三人陳稱被告丁○○、戊○○並未
    交付相關文件以供審閱乙節，難認屬實。且於94年4月間即
    聲請人原代理人郭柏成撕毀文件後，聲請人乙○○○將聲請
    人丙○○、甲○○印章交付被告戊○○蓋印，同意繼續持有
    上述10年期商品，是聲請人等於投資前應已知悉投資債券之
    風險及銀行並未保證固定配息，難認聲請人三人決定投資當
    時主觀上有何陷於錯誤。
  (三)聲請人原代理人郭柏成陳稱：94年4月間即撕毀文件時，「
    10 年期十在優利Ⅵ利率連動式債券」商品仍是固定配息7％
    ，惟伊擔心臺幣會升值，於94年4月間，要求被告戊○○寫
    出93年至95年間之匯率比較，再以各種不同匯率計算是否會
    虧本等語。被告戊○○於「10年期十在優利Ⅵ利率連動式債
    券」商品仍固定配息7％情況下，應聲請人原代理人之要求
    ，於94年4月間親筆寫下上開計算式，另觀之聲請人原代理
    人所提出94年12月9日聲請人丙○○、甲○○之客戶庫存資
    料查詢單2紙，聲請人丙○○、甲○○均有投資相同之「10
    年期十在優利Ⅵ利率連動式債券」商品，被告戊○○在聲請
    人丙○○之客戶庫存資料查詢單上註明「每年固定配息7％
    」，但在聲請人甲○○之客戶庫存資料查詢單上則註明「利
    率7％，3個月配息」，參以被告戊○○於94年12月9日在客
    戶庫存資料查詢之商品親筆書寫摘要時，聲請人丙○○、甲○○所購買之「10年期十在優利Ⅵ利率連動式債券」商品，
    確實已配息過6次，每次配息確實均為7％。又質之聲請人原
    代理人郭柏成自陳：聲請人丙○○、甲○○另外投資之「港
    利發發I利率連動債」及「港利發發II利率連動債」商品亦
    為固定利率3％等語，惟被告戊○○並未在聲請人丙○○、
    甲○○之客戶庫存資料查詢單上註明「固定利率」字樣，顯
    見被告戊○○僅是在客戶庫存資料查詢單作簡略註記94年12
    月9日聲請人丙○○及甲○○當時投資金融商品之情形，並
    未詳列聲請人丙○○、甲○○所有投資商品詳細內容。且94
    年12月9日當日距投資日期即93年4月23日逾1年以上，距同
    意繼續持有「10年期十在優利Ⅵ利率連動式債券」商品日期
    即94年4月28日亦逾半年以上，要難以此認被告戊○○於聲
    請人丙○○及甲○○投資「10年期十在優利Ⅵ利率連動式債
    券」商品之初有何施用詐術之情。
  (四)聲請人乙○○○、丙○○、甲○○曾以受詐欺為由，對台北
    富邦銀行提出返還投資金訴訟，因聲請人乙○○○、丙○○
    、甲○○於申購上開債券後，已帶回說明書及申購約定書等
    文件加以審閱，難認渠等投資前未充分瞭解計息方式及評估
    投資風險，而經臺灣臺北地方法院以95年度訴字第11981號
    返還投資金事件判決敗訴在案，益見被告丁○○及戊○○之
    行為，不構成民事法上之詐欺，遑論刑事法上之詐欺。
五、臺灣高等法院檢察署認原檢察官偵查結果以被告罪嫌不足
    ，原不起訴處分所執理由，難謂有何違誤或不當之情形。駁
    回再議之聲請。並認為：
  (一)用印章代簽名者，其蓋章與簽名生同等之效力。而卷附之上
    開投資產品說明書暨約定書、國外有價證券買賣交易指示書
    、海外有價證券買賣交易申請書，分別有乙○○○之簽名、
    印文及丙○○、甲○○之印文，亦有風險告知欄。聲請人認
    被告丁○○、戊○○事前如有交付該項約定書，則補發時應
    註記「因聲請人聲言先前交付之約定書遺失或找不到，乃請
    求其重行影印給付」等字樣，足以反證被告等於聲請人投資
    時，並未交付約定書予聲請人。惟該次補發係因聲請人代理
    人先前於94年4月間，在富邦銀行安和分行內，將「10年期
    十在優利Ⅵ利率連動式債券」相關文件撕毀後，再由銀行補
    發予聲請人，已如前述，聲請人指係購買前開債券時，銀行
    未給予相關文件後再補發，應有誤解。況依一般用語，所謂
    的「補發」，應係指先前已核發某種文件，因持有人遺失或
    遭竊，另申請原核發機關再次發給文件之意。例如：國民身
    分證、駕駛執照、健保卡等，故聲請人指「補發」係之前未
    發給，故才有「補發」而認本件係銀行事先未發給投資債券
    相關文件，似有誤會。
  (二)依社會經驗，一般人於投資購買股票、基金、債券等衍生性
    金融商品時，事先均會設法瞭解該商品之內容，包含價格、
    期間、利率、風險等，並詢問投資專家、理財專員、銷售人
    員，或對此有研究之親朋好友，再決定是否購買，而投資此
    類商品，或可獲取高額利潤，亦可能因利率或匯率隨著國際
    局勢之變動而血本無歸，此為眾知之事實。本件聲請人既購
    買前開債券，依經驗法則而言，自當有此認識，殊不能因投
    資之後，事後之報酬未達原先之預估，遽認銀行銷售人員於
    銷售當時有詐欺行為。
六、聲請交付審判意旨略以：
  (一)被告二人向聲請人乙○○○、甲○○遊說投資「7年期好利
    滾滾何息連動式債券」時，係聲言每年固定利率為7.25%。
    另遊說聲請人丙○○、甲○○投資「10年期十在優利VI利率
    連動式債券」時，亦聲言每年固定利率為7%，其等均未交付
    其他任何文書。而富邦銀行亦未單獨印制「商品說明書」及
    「風險告知書」，被告二人自亦無從向客戶說明或交付予客
    戶研讀。被告二人亦始終沒有提出上開資料作為證據，本件
    高檢署多次發回時，聲請人皆具狀聲請檢察官開庭調查命由
    被告丁○○、戊○○提出聲請人當初投資該二項債券時，確
    有提出交閱之單一印製「商品說明書」及「風險告知書」作
    為證明方法，檢察官皆未置理，被告詹、謝二人皆未提出，
    則該二人在第一次偵查時之陳述即屬虛偽不實。
  (二)戊○○代表該公司於94年12月9日依電腦資料顯示制作聲請
    人三人投資該公司各項債券之種類、幣別、債券金額、年限
    及每年固定利率等資料，其中有關本案詐欺部分：即1.「丙○○（十年優利）債券美金USD100,000元，發行日93.4.23
    ，到期日103.4.23『每年固定配息7%』」、2.「甲○○投資
    USD20,000元，記載『每年利率7%』」亦相同，3.乙○○○
    投資7年期債券美金10.000元，甲○○7年期債券美金20,000
    元利率皆為7.25%，此為該分公司記載聲請人三人投資各種
    債券之說明書，即係該公司發給客戶正式之文書。此外，另
    有其他種類投資資料之記載共3頁。該文書第1頁下端並無任
    何附註文字之記載，但戊○○答辯謂有「附註」之文字等語
    ，應不可取。另聲請人等人於94年4月間因戊○○無意中告
    知其中一項投資債券期限為10年，因乙○○○當時已73歲，
    能否再活10年已有疑問，乃請求該分公司終止該「10年期」
    投資約定書，當時戊○○保證：「該10年期債券，每年固定
    利率為7%，並親書丙○○投資該10年期債券100,000、甲○○20,000，共為120,000。上述文書皆足以證明戊○○於當
    初聲請人等召募該10年期及7期美金債券時，確係以「高利
    、每年固定利率為7%、7.25%」為誘餌，使其陷於錯誤並信
    以為真，而參與10年期及7年期投資債券之行為，顯見謝、
    詹二人確有實施詐欺之行為無疑，原處分書以「不能因聲請
    人代理人事後要求戊○○服務，以此反證戊○○於聲請人申
    購債券時對聲請人詐欺」云云，應不可取。又上開二份文書
    均為戊○○代表分公司制作聲請人三人投資該分公司各類債
    券資料說明書，為何不能採為被告二人以高利引誘聲請人投
    資之證據，原處分皆未說明法律上及理論上之依據及如何不
    能得心證之理由，顯有重大違誤。
  (三)依我國文字解釋，所謂「補發」或「補件」二字，乃表示「
    以前並未交付」，本件投資七年期美金債券約定書亦無註明
    ：「因聲請人聲言先前交付之約定書遺失或找不到，乃請求
    其重新影印給付」等字樣，由此足以反證證明聲請人先前投
    資二項債券時，詹、謝二人事先既未說明該約定書內記載之
    「產品內容要旨」及「可能發生之風險」，更未交付該約定
    書由聲請人等自行研讀，應屬無疑。原處分檢察官僅憑個人
    臆測，並舉依「國民身分證或健保卡遺失」得依書面文書申
    請主管機關「補發」之情「類比援引」，認本件7年期及10
    年期投資約定書似同係遺失或遭竊之情形，係違反經驗法則
    與論理法則。且由被告及該公分司於95年4月19日及95年4月
    26 日先後補行發給上開二投資約定書，益加足以證明被告
    並未交付及說明可能風險之告知書。且聯合報95年11月20日
    報導近行來各銀行理財專員為獲取高額獎金或收取回扣，隱
    瞞投資商品風險，召募客戶投資債券，足以佐證被告二人事
    先確有實施詐欺之行為。原處分書依其個人主觀意識判斷，
    而對聲請人提出之證據抹殺不理，即認定「一般人投資債券
    ，事先皆會瞭解該商品之內容及風險或對此有研究之親友之
    意見，再決定是否購買...」云云，有違背經驗法則及論理
    法則之重大違誤。
  (四)當事人向銀行申請貸金或投資人投資連動債券或各種基金，
    銀作業程序皆有嚴格之規定，即必須當事人親自簽名始為有
    效。被告丁○○、戊○○接受有台灣金融研訓院銀行辦理信
    託及金融業務專業之訓練，其召募本件連動債券，焉有不知
    應由投資人再投資約定書上親自簽名之道理，當初其囑咐乙○○○取出「郭惠貞」、「甲○○」印章，暗中在櫃檯內加
    蓋後發還，被告二人為何未命丙○○、甲○○二人親自簽名
    ，更足證明詹、謝二人原先有「詐欺」之陰謀。原處分書認
    定：「我國民法第3條第2項規定『如有用印章帶簽名者，其
    蓋章與簽名生同等之效力』，因認郭惠貞、甲○○在該二項
    投資約定書蓋有印文，認定該二人投資當時自會知曉該二項
    投資約定書之「產品內容之要旨」及「各種可能發生之風險
    」等記載。此部分事實之認定，顯有可議及疏失。
  (五)本件十年期連動債約定書共6頁，連同塑膠表皮背面共8頁，
    七年期連動債券約定書共5頁，連同塑膠表皮背面共7頁，聲
    請人原代理人郭柏成如何能一時憤而撕毀。當時雙方為十年
    期連動債券和解時，關澤仁僅帶出10年期約定書內記載：「
    委託人郭惠貞信託金額伍萬元」一紙，並無提出該債券「內
    容要旨」及「各種風險」之重要部分資料。至聲請人原代理
    人郭柏成於94年4月間與北富銀安和分公司洽商10年期投資
    約定書終止問題時撕毀者，即僅係該約定書內無關緊要部分
    之1頁，並非約定書之全部。是原處分書謂證人關澤仁偵查
    中證稱丙○○、甲○○原簽署之十年期連動式債券相關文件
    ，遭代理人郭柏成撕毀，顯非真實。
  (六)被告詹、謝二人再歷次偵查中始終無法提出當初向聲請人召
    募該二項債券時，確有提出該7年期及10年期連動債券並詳
    細說明該二項債券「內容記記載要旨」及「可能發生之各種
    風險」之書面證明，或經聲請人「簽名確認」之文書，作為
    其沒有「以高利7.25%、7%」及沒有「施用詐術方法」引誘
    或遊說聲請人投資該二項債券之情形，原處分書如何能為被
    告詹、謝二人有利之認定，並將聲請人人依法申請再議作駁
    回之處分，顯有重大之違誤。
  (七)按民法第247條之1之規定：「依照當事人一方預定用於同類
    契約之條款而訂定之契約，為左列各款之約定，按其情形顯
    失公平者，該部分約定無效：一、免除或減輕預定契約條款
    之當事人之責任者。二、加重他方當事人之責任者。三、使
    他方當事人拋棄權利或限制其行使權利者。四、其他於他方
    當事人有重大不利益者。」。本件其投資債券約定書記載內
    容：當累計票息達11.50%，即於該配息日提前到期償還本金
    ，此係「減輕預定契約發行銀行之責任」。而聲請人（即投
    資人）若於7年期內提前贖回，則發行銀行「無法保證提前
    贖回時本金之全部回收」及「可能會產生本金損失之結果」
    ，顯係「限制聲請人權利之行使」（即終止權）。發行債券
    銀行得視其本身利害關係，自行縮短或延長，即有顯失「衡
    平原則」，應認該7年期及10年期投資債券約定書顯屬無效
    。
  (八)按信託法第22條第1項規定：「信託業處理信託事務，應以
    善良管理人之注意為之，並負忠實義務」。被告詹、謝二人
    為貪圖高額酬金或回扣，罔顧投資人（即聲請人）之權益，
    竟以無效之該二項投資債券約定書並依「高利每年固定利率
    為7.25%、7%」為詐欺之方法，遊說聲請人等人投資該二項
    無效之債券，被告詹、謝二人顯係未盡上述「善良管理人之
    注意義務」及欠缺「忠實業務」，致聲請人等三人贖回時，
    遭受重大之損害。被告詹、謝二人依信託法第23條規定：「
    信託業經營信託業務不得對委託人......有虛偽、詐欺或其
    他足致他人誤信之行為」，甚為明顯，自應論依同法第49條
    規定之刑責。
七、經查:被告被告丁○○、戊○○曾任富邦銀行安和分行理財
    專員;聲請人乙○○○於92年7月間，經由被告丁○○申購富
    邦銀行推出之「7年期好利滾滾保息連動式債券」美金1萬元
    ;聲請人甲○○於92年8月間，經由被告戊○○申購該行之「
    7 年期好利滾滾保息連動式債券」美金2萬元，以及於93年4
    月間，聲請人丙○○、甲○○經由被告戊○○申購該行所推
    出之「10年期十在優利Ⅵ利率連動式債券」各美金10萬元及
    美金2萬元等情，為被告二人所不爭執，並有聲請人所提出
    之申購約定書四份，及被告所提出之聲請人甲○○、丙○○
    分別於94年4月28日出具同意繼續持有上開十年期連動債券
    之同意書二份在卷參（參他字第1685號卷第59-63、69-81、
    189-190頁）。上開申購約定書中所附「產品說明書暨約定
    書」、「國外有價證券買賣交易指示書」、「海外有價證券
    買賣交易申請書」，均有風險告知一欄，其上載明投資有利
    率市場風險、資金流動風險、發行銀行信用風險及匯率風險
    ，其中利率市場風險更表明：該商品之收益取決於6個月其
    倫敦銀行間拆款利率，存續期間並不保證每天一定有利息收
    益，且可能因發行機構行使提前到期的權利，而縮短預期的
    投資期限等文字記載。惟聲請人指稱:被告丁○○、戊○○
    二人係以固定利率7%、7.25%之高利引誘聲請人投資，其二
    人事先未說明該約定書內記載之「產品內容要旨」及「可能
    發生之風險」，更未交付該約定書由聲請人等自行研讀，且
    富邦銀行亦未印製單獨之「商品說明書」及「風險告知書」
    供客戶研讀、簽署確認，違反規定云云。並提出被告戊○○
    分別於94年4月間及94年12月9日親書之投資說明書，及丙○○之十年期連動債「海外有價證券買賣交易申請書」上註記
    「此文件為94/4客戶來行表示意見，並將原簽訂之產品說明
    書撕毀後，經FC Mikele關說明後，重新簽立之產品說明書
    （並加旗【應為騎】縫章）」之內容等為其論據。被告二人
    雖均坦承分別承作聲請人所訴之上開四項商品，但均堅稱有
    告知投資風險，也有把契約書讓聲請人帶回審閱後，由聲請
    人至銀行櫃檯辦理。約定書最後一頁就是風險告知書等語。
    是本件首應審究者，被告二人在遊說聲請人投資上開七年期
    及十年期連動債券之商品時，是否有告知或提供上開風險說
    明，其二人有無隱瞞上開風險，而以固定利率7%、7.25%之
    高利引誘聲請人，致聲請人陷於錯誤而出資投資之情事。查
    :
  (一)聲請人乙○○○於92年7月25日經由被告丁○○向富邦銀行
    申購「7年期好利滾滾保息連動式債券」時，已於申購約定
    書之「產品說明書暨約定書」委託人兼受益人簽章欄、「國
    外有價證券買賣交易指示書」委託人簽章欄內用印外，並親
    自簽署姓名。業據聲請人乙○○○於偵查中陳稱:「7年期好
    利滾滾何息連動式債券」產品說明暨約定書、國外有價證券
    買賣交易指示書之委託人兼受益人簽章及委託人簽章均係親
    簽等語在案（參偵續二字第12號卷第71頁），並有上開聲請
    人所提出之申購約定書在卷可稽。聲請人乙○○○既已親自
    簽名、用印於其上，足認其對於該說明書及指示書之內容均
    已知悉。自難認被告丁○○有何施用詐術，而致聲請人乙○○○陷於錯誤之情事。
  (二)聲請人甲○○於92年8月11日經由被告戊○○投資「7年期好
    利滾滾保息連動式債券」，聲請人甲○○已於上開申購約定
    書之「產品說明書暨約定書」委託人兼受益人簽章欄、「國
    外有價證券買賣交易指示書」委託人簽章欄內，蓋用聲請人
    甲○○之印鑑章，此亦有上開聲請人所提出之申購約定書在
    卷可按。該文書內雖無聲請人甲○○之親自簽名，惟質之聲
    請人甲○○於偵查中陳稱:是我跟著乙○○○去，由乙○○○接觸處理等語，另聲請人乙○○○亦陳稱:這次連動債商
    品是我跟銀行接觸的等語（參他字第1685號卷第91頁）。足
    認聲請人甲○○有委託聲請人乙○○○處理上開商品購買之
    意至明。而查，聲請人甲○○於92年8月11日所購買之投資
    商品與聲請人乙○○○完全相同，均是「7年期好利滾滾保
    息連動式債券」，承前所述聲請人乙○○○在先前購買時，
    已親自簽署相類文件而知悉上開投資商品相關風險，是此部
    分自亦難認被告戊○○對聲請人乙○○○、甲○○有何施用
    詐術致其陷於錯誤而投資之情事。
  (三)聲請人丙○○、甲○○經由被告戊○○申購「10年期十在優
    利Ⅵ利率連動式債券」部分，上開「產品說明書暨約定書」
    委託人兼受益人簽章欄、「國外有價證券買賣交易指示書」
    委託人簽章欄內，亦蓋有其二人之印章。聲請人指稱:卷內
    的申購約定書是事後補件的，係被告戊○○囑咐乙○○○取
    出「郭惠貞」、「甲○○」印章，暗中在櫃檯內加蓋後發還
    ，沒有交付或告知風險云云。惟查:
  (1)被告及聲請人分別所提出之該銀行販售之「10年期十在優利
    Ⅵ利率連動式債券」申購合約書中均有「產品說明書暨約定
    書」、「國外有價證券買賣交易指示書」，且其內復有風險
    說明，亦如前所述。則聲請人丙○○、甲○○申購上開商品
    時所簽立之契約，衡情自亦相同。
  (2)聲請人所提出之上開「10年期十在優利Ⅵ利率連動式債券」
    申購約定書上雖分別有「補件雅紅95.4.19交付雅紅」、「
    補件95.4.19雅紅」等字樣。聲請人並據以主張被告戊○○
    未於簽約時交付該約定書等相關文件云云。惟查，證人關澤
    仁於偵查中結證稱：當時郭柏成不承認有購買產品，我請理
    財專員戊○○及其他同事將存檔的交易文件（交易申請書正
    本）調閱出來給他看，是兩份完整的交易文件，包含說明書
    、申請書等，郭柏成表示沒有本人簽名不算數，我說蓋用印
    鑑章就有效力，郭柏成很激動就把文件撕毀，並把撕毀的文
    件都帶走了等語（參他字第1685號卷第197頁）。而質聲請
    人之原代理人郭柏成於該同次庭訊時亦坦承:當時確有撕毀1
    張文件，我也不知道我撕毀的是什麼文件等語（參他字第
    1685號卷第198頁）在案。足認證人關澤仁之證詞非虛。因
    此，富邦銀行重行製作申購約定書，並將之補件予聲請人，
    係導因於聲請人之原代理人郭柏成之撕毀文件行為所致，自
    難以上開二份十年期連動債申購約定書上有「補件雅紅95.4
    .19交付雅紅」、「補件95.4.19雅紅」等字樣，據以認定聲
    請人原無簽署及收受上開文件之事實。參以前開遭聲請人之
    原代理人郭柏成撕毀之文件原本並未扣案，聲請人於偵查中
    亦均未提出該已撕毀文件之原件予檢察官調查。而查，銀行
    係以上開定型化之契約與不特定客戶簽約並交付契約書，衡
    諸常情聲請人甲○○、丙○○亦當已簽署相同之文件，基於
    罪嫌有利被告之原則，自應認被告戊○○所辯:聲請人丙○○、甲○○當時確已依銀行之作業習慣簽署並收取相關之申
    購約定書等文件等語可以採信。聲請人等人既已簽約，足認
    聲請人等於投資前應已知悉投資債券之風險及銀行並未保證
    固定配息，難認被告戊○○有何施用詐術，致聲請人甲○○
    、丙○○決定投資當時主觀上有何陷於錯誤之情事。
  (三)至於聲請人所提出之被告戊○○於94年4月間，應聲請人原
    代理人郭柏成要求，親筆書寫聲請人之投資金額、93-95年
    間之利息，以及被告戊○○於94年12月9日應郭柏成之要求
    ，親筆書寫聲請人投資標的、金額、日期、利息，其並在聲
    請人丙○○之客戶庫存資料查詢單上註明「每年固定配息7
    ％」等字樣，此有聲請人所提出，被告戊○○所不爭執之客
    戶庫存資料查詢單可參（參他字第1685號卷第44頁、155、
    156 頁）。但查:
  (1)被告戊○○於94年4月及於94年12月9日分別書寫聲請人所出
    之文件，距離聲請人甲○○於92年8月11日投資上開七年期
    連動債券已逾1年半以上;距離聲請人丙○○、甲○○二人於
    93年4月投資上開十年期連動債券之時間亦已逾1年以上，尚
    難以此認被告戊○○於聲請人丙○○及甲○○投資上開商品
    之初有何施用詐術之情。
  (2)聲請人丙○○、甲○○均有投資相同之「10年期十在優利Ⅵ
    利率連動式債券」商品，被告戊○○在聲請人甲○○之客戶
    庫存資料查詢單上卻係註明「利率7％，3個月配息」（參他
    字第1685號卷第45頁）。而無「固定」二字，二者已有出入
    。又質之聲請人原代理人郭柏成自陳：聲請人丙○○、甲○○另外投資之「港利發發I利率連動債」及「港利發發II利
    率連動債」商品亦為固定利率3％等語（參偵續一字第92號
    卷第109頁），惟被告戊○○並未在聲請人丙○○、甲○○
    之客戶庫存資料查詢單上註明「固定利率」字樣，且未詳列
    聲請人丙○○、甲○○所有投資商品詳細內容。又依聲請人
    所提出之95年5月16日丙○○、甲○○之客戶交易資料查詢
    單所載（參他字第1685號卷第48、50頁），聲請人丙○○在
    94年10月31日前之6期配息均為美金1750元，聲請人甲○○
    在同一期日前之配息均為美金350元，確實均仍配息7%。被
    告戊○○在上開「10年期十在優利VI利率連動式債券」商品
    仍固定配息7％情況下，應聲請人原代理人郭柏成之要求，
    親筆在客戶庫存資料查詢單作簡略註記，尚難據此認定被告
    在其等93年4月間申購之初曾保證固定利率7%之事實。
  (四)至於聲請人等一再主張銀行並沒有制作單獨之風險告知書，
    被告二人亦始終無法提出當初向聲請人召募該二項債券時，
    確有詳細說明該二項債券「內容記載要旨」及「可能發生之
    各種風險」之書面證明，或經聲請人「簽名確認」之文書，
    有違銀行辦理衍生性金融商品業務應行注意事項第16條之規
    定。按銀行辦理衍生性金融商品業務應行注意事項第16條固
    定有:與客戶權益有關之應遵循事項：(一)銀行辦理衍生性金
    融商品業務之推廣文宣，應清楚、公正及不誤導客戶，讓客
    戶適當及確實瞭解產品所涉風險，並應訂定向客戶交付商品
    說明書及風險預告書之作業程序。對機構投資人以外之銷售
    對象，應由客戶聲明銀行已派專人解說，且在各項產品說明
    書及風險預告書上具簽確認。(二)前項風險預告書應於明顯處
    充分揭露各種風險，並應將最大之風險或損失以粗黑體字體
    標示。惟銀行與金融同業交易者，因其應具相當金融專業認
    知，得不提供風險預告書。(三)銀行辦理衍生性金融商品業務
    ，應制定瞭解客戶（Knowyour C-ustomer）制度，並確實瞭
    解客戶之財務狀況、投資經驗、投資需求及承擔潛在虧損的
    能力等特性及交易該項衍生性金融商品之適當性。(四)銀行與
    客戶解除契約，如有約定違約金時，應本於公平合理原則約
    定，不得收取過高之違約金。(五)銀行辦理衍生性金融商品除
    應於交易契約與網站中載明交易糾紛之申訴管道外，於實際
    發生交易糾紛情事時，應即依照銀行內部客戶申訴處理程序
    辦理。」之規定。惟此一規定，係於94年2月18日新修定。
    該注意事項於84年4月25日制定時，並無上開規定。是聲請
    人乙○○○、甲○○於92年7、8月間購買上開七年期連動債
    券，以及聲請人甲○○、丙○○於93年4月間購買上開十年
    期連動債券時，自均無上開規定之適用。至於聲請人甲○○
    、丙○○於93年4月間申購10期連動債券時，上開注意事項
    於93年2月13日修定時，於第11條增訂「銀行辦理衍生性金
    融商品，應遵循下列事項：(一)應於交易契約中揭示可能發生
    之風險，對客戶善盡風險告知義務，不得有誤導客戶之情事
    。(二)應具備風險預告書(外商銀行應備中文譯本)，於明顯處
    充分揭露各種風險，並應將最大之風險或損失以粗黑體字體
    標示。(三)銀行以存款名稱辦理與存款連結之衍生性金融商品
    時，仍應符合銀行法第5條之1之規定，不得有侵蝕存戶存款
    本金之情事。(四)銀行辦理衍生性金融商品有涉及新台幣及外
    幣之轉換部分，應依外匯收支或交易申報辦法之規定辦理。
    (五)銀行辦理衍生性金融商品，應建立防範利益衝突及內線交
    易行為之管理機制，以避免訴訟而發生信譽風險。(六)銀行與
    客戶解除契約，如有約定違約金時，應本於公平合理原則約
    定，不得收取過高之違約金。」，僅規定銀行要具備風險預
    告書，然該規定仍未要求銀行須命申購人簽名確認風險預告
    書。而承前所述，富邦銀行於販售上開七年期及十年期連動
    債券商品予聲請人等人，雖未單獨製作風險告知書供聲請人
    簽署確認，但該行既已於申購約定書之「產品說明書暨約定
    書」、「國外有價證券買賣交易指示書」中載明風險告知事
    項，難認有何違規上開規定之情事。聲請人於富邦銀行所擬
    具之定型化申購約定書蓋印，原不起訴處分書據以推論其等
    已知悉上開風險，並無不當。
  (五)被告二人係以富邦銀行所製作之定型化契約與聲請人等簽約
    ，該定型化契約內容係由富邦銀行所製作，被告二人係單純
    之受僱人，其二人對於該定型化契約之內容，並無任何變更
    之權限。是縱該定型化契約是否違反公平原則，亦難據此認
    定被告二人對聲請人施用詐術。況聲請人乙○○○、丙○○
    、甲○○曾以受詐欺及定型化契約違反公平原則無效等理由
    ，對臺北富邦銀行提出返還投資金訴訟，因聲請人乙○○○
    、丙○○、甲○○於申購上開債券後，已帶回說明書及申購
    約定書等文件加以審閱，難認渠等投資前未充分瞭解計息方
    式及評估投資風險，而經本院以95年度訴字第11981號返還
    投資金事件判決敗訴在案，此有上開判決書在卷可按（參偵
    字第19029號卷第5-9頁）。聲請人三人不服提起上訴，臺灣
    高等法院已以96年度上字第343號駁回上訴，亦有判決附卷
    可考（參偵續一字第92號卷第96-98頁）。被告丁○○及戊○○之行為，不構成民事法上之詐欺，遑論刑事法上之詐欺
    。
  (六)至於聲請人另指訴被告若先前如確已交付申購契約書，嗣依
    告訴人之請求另行補件，應記載「因聲請人聲言先前交付之
    約定書遺失或找不到，乃請求其重新影印給付」等字樣，被
    告等人只記載「補件」或「補發」，足認其二人先前並未交
    付云云。惟查，銀行補發原有文件予申購人時，應如何記載
    補發之原因，法並無明文規定，被告二人雖未於補發當時在
    文件上載明補發之原因，而僅簡單記載「補件」或「補發」
    ，雙方若對補發之原因發生爭議，應依證據加以判斷，自尚
    難據此推論被告二人係因一開始未交付之事實。另聲請人主
    張聯合報95年11月20日之報導，指訴被告二人係為賺取高額
    獎金或收取回扣而施用詐術云云。惟查，聯合報之報導內容
    係屬傳聞證據，且其內容並非針對本案之被告二人所為之報
    導，自難據此為被告二人不利認定之依據。
  (七)綜上，聲請人於偵查中所提出之證據均不足以證明被告確實
    有聲請人所指之詐欺委託人或受益人之犯行。原不起訴處分
    及再議處分並無不當。本件聲請意旨指摘原處分不當，求予
    審判，非有理由，應予駁回。
八、依刑事訴訟法第258條之3第2項前段，裁定如主文。
中    華    民    國    99    年    3     月    8     日
                  刑事第四庭  審判長法  官  郭惠玲
                                    法  官  李明益
                                    法  官  李桂英
上正本證明與原本無異。
本裁定不得抗告。
                                    書記官  嚴君珮
中    華    民    國    99    年    3     月    8     日

司法院資訊處製作；財團法人民間司法改革基金會備份。
